【裁判字號】    95,訴,3189
【裁判日期】    951229
【裁判案由】    毒品危害防制條例
【裁判全文】
臺灣高雄地方法院刑事判決          95年度訴字第3189號
公  訴  人  臺灣高雄地方法院檢察署檢察官
被      告  乙○○
                    現另案於台灣屏東監獄執行中
上列被告因違反毒品危害防制條例案件，經檢察官提起公訴（95
年度毒偵字第6101號）及移送併辦（臺灣高雄地方法院檢察署95
年度毒偵字第6647號、95年度毒偵字第6697號、95年度毒偵字第
7437號、臺灣屏東地方法院檢察署95年度毒偵字第1328號），被
告於本院準備程序進行中，為有罪之陳述，經本院合議庭裁定由
受命法官獨任改依簡式審判程序審理，並判決如下：
    主  文
乙○○施用第一級毒品，累犯，處有期徒刑壹年貳月。扣案如附
表編號一所示之注射針筒壹支，沒收銷燬之，扣案如附表編號三
所示之注射針筒壹支，沒收之。
    事  實
一、乙○○前於民國90年間，因施用毒品案件，經本院以90年度
    毒聲字第5113號裁定送勒戒處所觀察、勒戒後，認有繼續施
    用毒品傾向，經本院以90年度毒聲字第5636號裁定令入戒治
    處所施以強制戒治，嗣經本院以91年度毒聲字第1527號裁定
    停止戒治，再經本院以91年度毒聲字第4002號裁定撤銷停止
    戒治，令入戒治處所施以強制戒治，於91年12月22日強制戒
    治執行完畢釋放而接續徒刑執行，並經臺灣高雄地方法院檢
    察署檢察官以92年度戒毒偵字第26號為不起訴處分確定。另
    於93年間因施用第一級毒品案件，經本院以93年度訴字第30
    30號判處有期徒刑10月確定；又於同年間因竊盜案件，經本
    院以93年度簡字第4507號判處有期徒刑6 月，經本院以93年
    度簡上字第735 號撤銷原判決，改判處有期徒刑9 月確定，
    上開2 罪經定應執行刑為有期徒刑1 年6 月，甫於95年5 月
    11日縮刑期滿執行完畢。詎仍不知悔改及戒絕毒癮，猶於上
    開強制戒治執行完畢釋放後5 年內，基於反覆、延續施用第
    一級毒品海洛因之單一行為決意，自95年5 月25日14時許起
    至95年8 月9 日下午10時止，以一週約2 、3 次或偶爾1 天
    1 、2 次之頻率，不定時在如附表所示犯罪地點等地，以將
    第一級毒品海洛因摻水加入注射針筒內注射之方式，施用第
    一級毒品海洛因多次，而分別於附表所示之時間、地點為警
    查獲，並扣得如附表編號一所示已使用而留有毒品殘渣之注
    射針筒、編號二所示已使用未留有毒品殘渣之注射針筒各1
    支，且均經警採集其尿液送驗結果，亦均呈嗎啡陽性反應，
    而查悉上情。
二、案經高雄縣政府警察局岡山分局報告臺灣高雄地方法院檢察
    署檢察官偵查起訴，高雄縣政府警察局岡山分局報告同署檢
    察官、屏東縣政府警察局里港分局報告台灣屏東地方法院檢
    察署檢察官併案審理。
    理  由
一、按本件被告乙○○所犯係死刑、無期徒刑、最輕本刑為3 年
    以上有期徒刑以外之罪，其於準備程序就被訴事實為有罪之
    陳述，經本院告知簡式審判程序之旨，並聽取其與檢察官之
    意見後，認無不得或不宜改依簡式審判程序進行之情事，依
    刑事訴訟法第273 條之1 第1 項規定，裁定進行簡式審判程
    序，合先敘明。
二、訊據被告對於上揭時地施用第一級毒品海洛因之事實於本院
    審理時均供承不諱，且被告先後於如附表所示查獲時間，為
    員警所採集之尿液，經送檢驗之結果，均確呈嗎啡陽性反應
    ，亦有附表所示台灣檢驗科技股份有限公司濫用藥物尿液檢
    驗報告共5 紙在卷可稽。又附表編號一、三所扣得之注射針
    筒，經送檢驗結果，編號一所示注射針筒呈嗎啡陽性反應，
    堪認留有第一級毒品海洛因之殘渣；編號二所示之注射針筒
    ，則無毒品反應，堪認未殘有毒品殘渣，亦有卷附高雄醫學
    大學附設中和紀念醫院95年10月24日、95年12月12日檢驗報
    告各1 紙足憑。至台灣高雄地方法院檢察署95年度毒偵字第
    6647號之併辦意旨，雖認被告係於95年6 月3 日16時45分許
    為警採尿時回溯24小時內之某時（扣除公權力拘束期間），
    施用第一級毒品海洛因，惟依文獻記載，施用海洛因後24
    小時內經由尿液排出之量可達使用劑量之80 %，該毒品於尿
    液中排出之最長時限，受施用劑量、施用方式、個人體質及
    代謝情況等因素影響，因個案而異，一般可檢出之最長時間
    為海洛因服用後2 至4 天，有行政院衛生署管制藥品管理局
    90年5 月4 日管檢字第93902 號函影本1 份附卷可稽，則該
    併案意旨所載被告施用毒品之時間與被告於本院95年10月12
    日審理中自白之該次施用毒品時間係在95年6 月2 日某時，
    均係在施用第一級毒品海洛因後可檢出之時間範圍內，堪認
    為同一事實，而僅係時間誤載，附此敘明。是被告之任意性
    自白核與事實相符，洵堪採為論罪科刑之依據。本案事證明
    確，被告上開施用毒品犯行，堪以認定。
三、按觀察、勒戒或強制戒治執行完畢釋放後，5 年內再犯毒品
    危害防制條例第10條施用毒品之罪者，應依法追訴，同條例
    第23條第2 項定有明文。本件被告前於90年間，因施用毒品
    案件，經本院以90年度毒聲字第5113號刑事裁定送勒戒處所
    觀察、勒戒後，認有繼續施用毒品傾向，先後經本院以90年
    度毒聲字第5636號裁定令入戒治處所施以強制戒治、以91年
    度毒聲字第1527號裁定停止戒治、以91年度毒聲字第4002號
    裁定撤銷停止戒治，再令入戒治處所施以強制戒治，於91年
    12月22日強制戒治期滿執行完畢釋放，並經臺灣高雄地方法
    院檢察署檢察官以92年度戒毒偵字第26號為不起訴處分確定
    ，有該署刑案資料查註紀錄表、全國施用毒品案件紀錄表及
    臺灣高等法院被告前案紀錄表各1 份在卷可參。是被告於上
    開強制戒治執行完畢釋放後，5 年內再犯本件施用第一級毒
    品海洛因罪行，依前開法條之規定，應依法追訴，本院自得
    依法論罪科刑。
四、按被告自95年5 月25日14時許起迄至95年10月9 日22時許最
    後一次施用毒品之期間內，現行刑法業已於95年7 月1 日施
    行，而修正前刑法第56條規定：「連續數行為而犯同一之罪
    名者，以一罪論。但得加重其刑至2 分之1 。」，現行刑法
    則刪除上開連續犯之規定，則95年7 月1 日以後，法律已無
    連續犯之規定可資適用。則就本案被告上開多次施用第一級
    毒品海洛因之犯行之論罪，雖有認為：「對於施用毒品等之
    習慣性犯罪行為，於舊法時期發生並完成之行為，依裁判時
    之新法第2 條第1 項，適用有利於行為人之法律；於修正後
    發生並完成之犯罪，則依新法處理。前後兩者，再就刑法第
    51條之適用，依新法第2 條第1 項比較結果，適用舊法有關
    數罪併罰之規定處理。」（臺灣高等法院暨所屬法院因應新
    修正刑法施行座談會第17號提案之研討結論要旨參照），即
    將在修正前所犯數次施用毒品行為依修正前刑法之規定論以
    一個連續犯；另將在修正後所犯施用毒品行為，依新法處理
    （即可能論以一罪，但未說明是接續犯，或集合犯），然後
    再將此二段施用毒品行為，再論以數罪併罰。惟：
  (一)查被告前已因施用毒品，經觀察、勒戒及強制戒治，甚至經
    本院判處徒刑並執行完畢，惟其仍再犯本件施用毒品犯行，
    且其於本院95年12月21日審理中復供稱其平均有時一週施用
    毒品1 、2 次，偶爾疼痛發作時會一天施用1 、2 次，但很
    少等情，又參酌毒品危害防制條例第2 條第1 項規定的毒品
    ，本即為具有成癮性之特質，益見本件被告施用毒品已然成
    癮，其施用毒品行為因成癮而具備反覆施用之本質。
  (二)按所謂接續犯，係指「行為人主觀上就同一犯罪構成事實，
    以單一行為之數個舉動接續進行，以實現一個犯罪構成要件
    ，侵害同一法益，客觀上亦認係實施一個犯罪行為」，最高
    法院著有71年台上字第2837號判例、92年度台上字第6744號
    判決意旨可資參照。而毒品危害防制條例所規定處罰之施用
    毒品行為固具有反覆實施之性質，然各次施用毒品之行為係
    滿足各單次毒癮發作所致，各次施用毒品行為係各自獨立，
    尚難認係同一行為之數次舉動，換言之，施用毒品行為與上
    揭接續犯之概念有別，應難論以接續犯。
  (三)又按「刑事法若干犯罪行為態樣，本質上原具有反覆、延續
    實行之特徵，立法時既予特別歸類，定為犯罪構成要件之行
    為要素，則行為人基於概括之犯意，在密切接近之一定時、
    地持續實行之複次行為，倘依社會通念，於客觀上認為符合
    一個反覆、延續性之行為觀念者，於刑法評價上，即應僅成
    立一罪。學理上所稱『集合犯』之職業性、營業性或收集性
    等具有重複特質之犯罪均屬之，例如經營、從事業務、收集
    、販賣、製造、散布等行為概念者是」（最高法院95年度台
    上字第1079號判決參照），而集合犯與連續犯之區別則在於
    立法者已將本質上具有反覆、延續實行之特徵予特別歸類而
    定為犯罪構成要件之行為要素，且依社會通念於客觀上認為
    符合一個反覆、延續性之行為觀念者即應僅成立集合犯之一
    罪，反之則係連續犯。
  (四)毒品危害防制條例既依成癮性、濫用性及對社會危害性而將
    毒品分為四級，且僅規定處罰施用第一、二級毒品，足見毒
    品危害防制條例所處罰施用第一、二級毒品，其構成要件之
    行為要素係具有成癮、濫用之反覆、延續實行，且依社會通
    念於客觀上認為符合一個反覆、延續性之行為觀念，於刑法
    評價上，即應僅成立「集合犯」之一罪。且如採上開二段併
    罰之見解，將現行刑法施行前之數次施用毒品行為，論以「
    連續犯」，另就施行後之施用毒品行為數罪並罰，則就同一
    多次施用毒品行為，前後竟割裂理論適用，即有矛盾，另前
    段採取連續犯見解比採取集合犯見解更不利於行為人（即得
    加重其刑至二分之一），後段又與前段數罪併罰，等於前段
    加重，後段又因併罰再加重，就其結論反而更加不利於行為
    人。
  (五)綜上，本院認為施用毒品既屬集合犯之習慣犯的性質，不論
    於刑法修正前、後均是如此，故縱行為人於刑法修正前、後
    各有多次施用毒品行為，倘各次施用毒品之行為間，具有因
    成癮而反覆、延續施用之關係，均應僅論以一次構成要件的
    施用毒品行為，以求理論之一致。是台灣高雄地方法院檢察
    署95年度偵字第6647、6697、7437之併辦意旨分別認本件被
    告施用毒品之行為應論以連續犯、接續犯，均容有未恰。又
    按刑法固於94年2 月2 日公布並於95年7 月1 日施行，然本
    件被告施用第一級毒品之最後行為時既在95年8 月9 日22時
    許，自應全部適用新修正刑法，無庸為新舊刑法比較，應予
    敘明。
四、核被告所為，係犯毒品危害防制條例第10條第1 項之施用第
    一級毒品海洛因罪。其持有第一級毒品海洛因之低度行為，
    為施用第一級毒品海洛因之高度行為所吸收，不另論罪。又
    併辦意旨就被告於95年6 月2 日某時、95年7 月9 日起至95
    年8 月9 日22時、95年8 月1 日上午10時許及同日12時許止
    施用第一級毒品之行為請求併辦，此與起訴部分既有集合犯
    之實質上一罪關係，自為起訴效力所及，另自95年5 月25日
    14時起至95年8 月9 日22時止其餘未經起訴及併案意旨所指
    明之施用毒品次數及時間，既與起訴部分亦有集合犯之實質
    上一罪關係，亦為起訴效力所及，本院均應併予審究，附此
    敘明。又被告於93年間因施用第一級毒品案件，經本院以93
    年度訴字第3030號判處有期徒刑10月確定；又於同年間因竊
    盜案件，經本院以93年度簡字第4507號判處有期徒刑6 月，
    經本院以93年度簡上字第73 5號撤銷原判決，改判處有期徒
    刑9 月確定，上開2 罪經定應執行刑為有期徒刑1 年6 月，
    並於95年5 月11日縮刑期滿執行完畢，有臺灣高等法院被告
    前案紀錄表各1 份在卷可憑，其於刑之執行完畢後5 年內「
    故意」再犯本件有期徒刑以上之罪，為累犯，依刑法第47條
    規定，加重其刑。爰審酌被告經強制戒治及判處徒刑後，仍
    未能戒絕其毒癮而多次施用毒品，足證前開保安處分措施及
    處刑均已難矯治其惡性，惟念其於犯罪後坦承犯行及所犯為
    自戕行為，並考量其施用毒品頻率、次數等一切情狀，量處
    如主文所示之刑，以資懲儆。扣案如附表一所示之注射針筒
    ，其上留有第一級毒品海洛因之殘渣，業如前述，衡情與毒
    品間已難以分析剝離，自應整體視為毒品，不問屬於犯人與
    否，依毒品危害防制條例第18條第1 項前段之規定，沒收銷
    燬之；另扣案如附表編號三所示之注射針筒1 支，雖經檢驗
    結果無毒品反應，亦如前所述，然為被告所有供施用第一級
    毒品所用之物，業據被告於本院審理時供明在卷，爰依刑法
    第38條第1 項第2 款宣告沒收。
據上論斷，應依刑事訴訟法第273 條之1 第1 項、第299 條第1
項前段，毒品危害防制條例第10條第1 項、第18條第1 項前段，
刑法第11條、第47條、第38條第1項第2款，判決如主文。
本案經檢察官甲○○到庭執行職務。
中    華    民    國    95    年    12    月    29    日
                  刑事第十六庭  法  官  黃苙荌
以上正本證明與原本無異。
如不服本判決，應於判決送達後10日內，向本院提出上訴狀。
                                書記官  郭育秀
中    華    民    國    95    年    12    月    29    日
附錄本案論罪科刑法條全文：
毒品危害防制條例第10條
施用第一級毒品者，處 6 月以上 5 年以下有期徒刑。
附表
┌──────┬────┬──────┬───────┬────┬──────────┐
│編號        │犯罪時間│犯罪地點    │查 獲  經 過  │扣案物品│尿液檢驗結果        │
├──────┼────┼──────┼───────┼────┼──────────┤
│一、本案部分│95年7月1│高雄縣岡山鎮│嗣於同日上午9 │已使用注│呈嗎啡陽性反應，有台│
│臺灣高雄地方│4日上午9│嘉興路聖母宮│時10分許，在左│射針筒1 │灣檢驗科技股份有限公│
│法院檢察署95│時許    │旁之公廁內  │列犯罪地點當場│支 。   │司95年7 月27日編號KH│
│年度毒偵字第│        │            │為警查獲，並採│        │000000000000號濫用藥│
│6101號      │        │            │尿送驗。      │        │物尿液檢驗報告1 紙附│
│            │        │            │              │        │卷可稽。            │
├──────┼────┼──────┼───────┼────┼──────────┤
│二、併案部分│95年6 月│不詳地點    │嗣於95年6月3日│無。    │呈嗎啡陽性反應，有台│
│臺灣高雄地方│2日某時 │            │下午3時10分許 │        │灣檢驗科技股份有限公│
│法院檢察署95│        │            │，為警於高雄縣│        │司95年6 月28日編號KH│
│度毒偵字第66│        │            │橋頭鄉○○路右│        │000000000000號濫用藥│
│47號        │        │            │邊巷1 之3 號旁│        │物尿液檢驗報告1 紙附│
│            │        │            │車庫內查獲，並│        │卷可稽。            │
│            │        │            │採尿送驗。    │        │                    │
├──────┼────┼──────┼───────┼────┼──────────┤
│三、併案部分│95年7 月│高雄縣燕巢鄉│嗣於95年8月10 │已使用之│呈嗎啡陽性反應，有台│
│臺灣屏東地方│9日至8月│燕巢路某寺廟│日上午11時50分│注射針筒│灣檢驗科技股份有限公│
│院檢察署95年│9 日22時│廁所內等地  │許，在屏東縣里│1 支。  │司95年9 月4 日編號KH│
│毒偵字第1328│許止    │            │港鄉○○路46號│        │000000000000號濫用藥│
│            │        │            │因另犯竊盜案，│        │物尿液檢驗報告1 紙附│
│            │        │            │為警逮捕，並採│        │卷可稽。            │
│            │        │            │尿送驗查獲。  │        │                    │
├──────┼────┼──────┼───────┼────┼──────────┤
│四、併案部分│95年8月1│高雄縣燕巢鄉│因涉嫌竊盜案件│無。    │呈嗎啡陽性反應，有台│
│臺灣高雄地方│上午10時│深興路21號之│，於95年8 月3 │        │灣檢驗科技股份有限公│
│法院檢察署95│        │自宅廁所內。│日中午12時經警│        │司95年8 月16日編號KH│
│年度毒偵字第│        │            │查獲，並自願同│        │000000000000號濫用藥│
│6697號      │        │            │意採尿送驗。  │        │物尿液檢驗報告1 紙附│
│            │        │            │              │        │卷可稽。            │
├──────┼────┼──────┼───────┼────┼──────────┤
│五、併案部分│95年8 月│高雄縣燕巢鄉│於95年8 月2日 │無。    │呈嗎啡陽性反應，有台│
│臺灣高雄地方│1 日中午│深興路21號自│16時40分許，在│        │灣檢驗科技股份有限公│
│法院檢察署95│12 許   │宅內。      │屏東縣里港鄉潮│        │司95年8 月16日編號KH│
│年度毒偵字第│        │            │厝村塔樓段河床│        │000000000000號濫用藥│
│7437號      │        │            │工寮旁，為警盤│        │物尿液檢驗報告1 紙附│
│            │        │            │查，並採尿送驗│        │卷可稽。            │
│            │        │            │。            │        │                    │
└──────┴────┴──────┴───────┴────┴──────────┘


司法院資訊處製作；財團法人民間司法改革基金會備份。
